【裁判字號】    88,訴,2247
【裁判日期】    890314
【裁判案由】    常業詐欺
【裁判全文】
臺灣臺中地方法院刑事判決                        八十八年度訴字第二二四七號
    公  訴  人  臺灣台中地方法院檢察署檢察官
    被      告  丁○○
    選任辯護人  溫文昌律師
右列被告因詐欺案件，經檢察官提起公訴（八十八年度偵字第一三五三九號），本院
判決如左：
    主  文
丁○○共同以犯詐欺罪為常業，處有期徒刑參年肆月。
扣案如附表編號二、三、四、五─、六、七、十一、十三、十五、十六、十七所示
之物均沒收。
    事  實
一、丁○○意圖為自己不法之所有，與真實姓名不詳綽號「阿輝」、「阿忠」之成年
    男子共同基於常業詐欺之犯意聯絡，自民國（下同）八十七年五月間起，共同經
    營人頭支票之買賣，並從中牟利。其經營方式為先在台中市中山公園附近及不詳
    地點，以每個人頭新台幣（下同）二十五萬元或按辦得支票本數一本五萬元之代
    價，覓得「甲○○」、「乙○○」、「許英甫」等不特定游民提供國民身分證等
    證件，再分別以渠等為負責人開設「一路發便利商店」（負責人甲○○，設雲林
    縣虎尾鎮）、「喜多便利商店」（負責人乙○○，設台中縣大里市）、「甫雄裝
    潢有限公司」（負責人許英甫，設台中市○○○○街）等公司行號，向各縣市主
    管單位申請取得營利事業登記證，或借用「亮富實業有限公司」（負責人丙○○
    ）等營業中之公司行號或個人之名義，分別向台中市第二信用合作社、台中市第
    三信用合作社、誠泰商業銀行、第七商業銀行、台中商業銀行（原台中區中小企
    業銀行）、台灣土地銀行、台灣中小企業銀行、台灣省合作金庫、彰化商業銀行
    、中興商業銀行（原台中市第四信用合作社）及台中市農會等多家金融機構申請
    支票使用，嗣取得上開金融機構支票後，先簽發數紙支票使之兌現，以培養支票
    信用之假象；而其等明知該些支票均係無付款真意之人頭支票，如予以販賣，買
    受者持以購物或調借金錢，亦無付款之真意，而係以詐術使人交付財物，仍以每
    張二千元至二千五百元不等之價格販售上開空白之人頭支票予不特定人，授權由
    購票者自行填載票面金額及發票日，持向不知情之交易對象據以行使，使不知情
    之交易對象陷於錯誤收受上開支票，屆期提示後均因「存款不足」或「拒絕往來
    」等原因而遭退票，致不知情之交易對象受有損害及危害經濟市場交易安全；「
    阿輝」、丁○○、「阿忠」則分別負責北部、中部、南部地區之業務，彼此互相
    連繫調票販售，共計以此方式販售人頭支票約二千張，並均恃販售人頭支票所得
    維生而以之為常業。迄至八十八年六月三日上午八時許，經法務部調查局台中縣
    調查站（以下簡稱台中縣調查站）調查員據報持搜索票至台中縣清水鎮鎮○○街
    六七號丁○○住處及台中市○○街十二號六樓之七租處分別執行搜索查獲，並扣
    得如附表所示之物（詳如附表所示）。
二、案經台中縣調查站移送台灣台中地方法院檢察署檢察官偵查起訴。
    理  由
一、訊據被告丁○○對右揭參與販售人頭支票之事實坦承不諱，核與另案被告乙○○
    （即「喜多便利商店」掛名負責人及「亮富實業有限公司」掛名股東）在台中縣
    調查站及本院審理時供稱係經被告引介提供人頭資料申辦支票等情節相符，並有
    扣案如附表所示之物可資佐証。而自被告住處查扣之人頭支票，經調閱上開支票
    帳戶之申請開戶資料相互核對，其中「安誠裝潢有限公司」台灣銀行支票帳戶於
    八十七年十月二十三日開戶，於八十八年一月五日即首次退票，嗣於同月二十九
    日拒絕往來（見偵卷第一三一頁台灣銀行台中分行八十八年八月十二日（八八）
    銀中營字第五二００號函）、「丙○○」台灣中小企業銀行支票帳戶於八十七年
    十二月二日開戶，於八十八年四月一日首次退票，同年月三十日拒絕往來（見偵
    卷第一三八頁台灣中小企業銀行八十八年八月十六日北屯字第一八六八號函）、
    「甲○○」台灣區中小企業銀行帳戶分別於八十八年四月十九日及同年月二十六
    日開戶，於同年七月三十一日即拒絕往來（見偵卷第一五八頁台中區中小企業銀
    行八十八年八月十三日中虎尾字第九十六號函附之明細資料及第一六四頁八十八
    年八月十七日虎尾字第０四八七號函）、「林志雄」萬通商業銀行支票帳戶於八
    十八年五月十一日開戶，於同年七月三十日即列為拒絕往來戶（見偵卷第一七０
    頁萬通商業銀行八十八年八月十八日萬斗六字第０九六號函）、「安喬裝潢有限
    公司」玉山商業銀行支票帳戶於八十七年九月九日開戶，於八十八年一月八日拒
    絕往來（見偵卷第一七八頁玉山商業銀行八十八年八月二十日玉大墩（存）字第
    八八００六０二號函）、「甫雄裝潢有限公司」台中市第二信用合作社支票帳戶
    於八十八年三月八日開戶，於同年五月二十四日退票，於同年月二十八日拒絕往
    來（見偵卷第二０二頁台中市第二信用合作社八十八年八月二十一日中市二信總
    字第五０七號函），而上開支票帳戶之申請人宋瓊標、丙○○、甲○○、林志雄
    、許英甫及張智飛等人經檢察官按址傳喚均未到，足見被告販售之上開支票均屬
    借用人頭申請支票帳戶；而該些支票屆期提示後，將因「存款不足」或「拒絕往
    來」等原因而遭退票，使上開支票之執票人受有交易損害，此為被告所明知，惟
    被告等仍予以販售圖利，則其等有為自己不法所有之詐欺犯意甚明。雖被告另辯
    稱：販售支票均係「阿輝」在處理，伊僅係受「阿輝」僱用代覓人頭及辦理雜務
    云云，惟查右揭被告經營支票買賣，並與「阿輝」、「阿忠」相互連繫調票之事
    實，業據被告於台中縣調查站調查及檢察官初次訊問時坦承不諱，況該綽號「阿
    輝」者究係何人，被告自始均未能提供其年籍資料供本院傳喚調查，是其事後翻
    異前供，無非係避重就輕之詞，顯無可採。是事証明確，被告右揭犯行洵堪認定
    。
二、按刑法上之常業犯，只須有賴某種犯罪為常業之意思，而有事實之表現為已足，
    不以藉該犯罪為唯一生存者為必要，縱令尚有其他職業，亦無礙成立常業罪。查
    本案被告經營人頭支票買賣時間長達一年餘，且斥資收購人頭資料開設支票帳戶
    ，復於台中縣調查站調查時自承業已售出約二千張之人頭支票，顯然其有恃販售
    人頭支票所得維生而以之為常業甚明，實難以其辯稱另有從事機車修理業即認非
    常業犯。核被告所為，係犯刑法第三百四十條之常業詐欺罪。查被告行為後，刑
    法第三百四十條常業詐欺罪業於八十八年二月三日修正公布，於同年月五日生效
    ，比較修正前後該法條規定，修正前刑法第三百四十條之法定刑為一年以上七年
    以下有期徒刑，得併科五千元以下罰金；修正後刑法第三百四十條之法定刑為一
    年以上七年以下有期徒刑，得併科五萬元以下罰金，惟修正前刑法第三百四十條
    規定，其罰金刑部分尚應依罰金罰鍰提高標準條例第一條前段規定提高其罰金數
    額十倍即五萬元，從而該法條修正前後之刑度並無差異，依刑法第二條第一項前
    段規定，應依修正後刑法第三百四十規定處斷。其與綽號「阿輝」、「阿忠」之
    成年男子間，具有犯意聯絡及行為分擔，均為共同正犯。按「甲○○」、「乙○○」、「許英甫」等人頭僅係提供身分証件供被告等使用開戶，並未參與販售支
    票之犯行，渠等僅為被告等犯上開常業詐欺罪之幫助犯，公訴人認渠等與被告均
    為共犯，容有誤會，附此敘明。爰審酌被告犯罪之動機、目的，販售人頭支票，
    嚴重破壞經濟市場交易安全，雖坦承部分犯行，惟於本院審理時就販售支票之細
    節未能詳實答覆，仍多所隱瞞，顯非全然悔悟等一切情狀，量處如主文所示之刑
    。扣案如附表編號二、三、四、六、七、十一、十三、十五、十六、十七號所示
    之物係被告或共犯「阿輝」所有供犯本罪所用之物，編號五─所示之空白支票
    三八九張則係被告所有供其預備犯罪所用之物，爰均依刑法第三十八條第一項第
    二款之規定併予宣告沒收。至其他扣案如附表編號一─、一─、五─、五
    ─、五─、八、九、十、十二、十四號所示之物，或無法証明與本案有關，
    或非直接供被告犯本罪所用之物，爰不在此宣告沒收，附此敘明。
據上論結，應依刑事訴訟法第二百九十九第一項前段，刑法第二條第一項前段、第二
十八條、第三百四十條、第三十八條第一項第二款，判決如主文。
中       華       民       國    八十九    年    三    月      十四    日
                                     臺灣台中地方法院刑事第二庭
                                         法  官  吳  幸  芬
右正本證明與原本無異。
如不服本判決，應於判決送達後十日內向本院提出上訴狀，上訴於臺灣高等法院臺中
分院( 須附繕本 )。
中       華       民       國    八十九    年    三    月     十六     日
                                         書記官
附   表
┌────┬───────┬──────┬───────────────┐
│編號    │扣押物品名稱  │   數量     │ 備註                         │
├────┼───────┼──────┼───────────────┤
│ 一─ │人頭身分証影本│  六五張    │ 共犯「阿輝」所有，用途不明， │
│        │              │            │ 無法証明與本案有關。         │
├────┼───────┼──────┼───────────────┤
│ 一─ │人頭身分証    │  正本十三張│ 應屬該身分証本人所有，非被告 │
│        │              │            │ 等所有之物                   │
├────┼───────┼──────┼───────────────┤
│ 二     │金融卡      │  一一九張  │ 辦理銀行人頭帳戶所核發，被告 │
│        │              │            │ 提領相關款項所用，為被告所有 │
│        │              │            │ 供犯本罪所用之物。           │
├────┼───────┼──────┼───────────────┤
│ 三     │人頭帳戶存摺  │  一七八本  │ 辦理銀行人頭帳戶所核發，供初 │
│        │              │            │ 期培養支票信用時所用，為被告 │
│        │              │            │ 所有供犯本罪所用之物。       │
├────┼───────┼──────┼───────────────┤
│ 四     │印章          │  一五一枚  │ 各該人頭授權被告刻用供辦理開 │
│        │              │            │ 戶等事宜，為被告所有供犯本罪 │
│        │              │            │ 所用之物。                   │
├────┼───────┼──────┼───────────────┤
│ 五─ │空白支票      │  三八九張  │ 為被告等預備販售之物，係被告 │
│        │              │            │ 所有，供預備犯罪所用之物     │
├────┼───────┼──────┼───────────────┤
│ 五─ │空白商業本票  │  二三張    │ 用途不明，無法証明與本案有關 │
├────┼───────┼──────┼───────────────┤
│ 五─ │商業本票      │  十七張    │ 用途不明，無法証明與本案有關 │
│        │（已填載）    │            │                              │
├────┼───────┼──────┼───────────────┤
│ 五─ │退票支票      │  三三張    │ 用途不明，無法証明與本案有關 │
├────┼───────┼──────┼───────────────┤
│ 六     │人頭支票票頭  │  八四三張  │ 支票票頭，為被告所有供犯罪所 │
│        │              │            │ 用之物                       │
├────┼───────┼──────┼───────────────┤
│ 七     │支票機        │  二台      │ 被告與「阿輝」所有，供渠等犯 │
│        │              │            │ 本罪所用之物                 │
├────┼───────┼──────┼───────────────┤
│ 八     │公司執照登記証│  一冊      │ 可資為本案之証據，惟非直接供 │
│        │              │            │ 被告犯本罪所用之物           │
├────┼───────┼──────┼───────────────┤
│ 九     │申請公司設立登│  一冊      │ 可資為本案之証據，惟非直接供 │
│        │記相關資料    │            │ 被告犯本罪所用之物           │
├────┼───────┼──────┼───────────────┤
│ 十     │房屋租賃書    │  一冊      │ 非直接供被告等犯本罪所用之物 │
├────┼───────┼──────┼───────────────┤
│ 十一   │人頭支票戶授權│  一冊      │ 經人頭支票戶簽寫後，憑以辦理 │
│        │同意書        │            │ 開戶等事宜，為被告所有供犯本 │
│        │              │            │ 罪所用之物                   │
├────┼───────┼──────┼───────────────┤
│ 十二   │人頭戶戶籍資料│  一冊      │ 非直接供被告等犯本罪所用之物 │
├────┼───────┼──────┼───────────────┤
│ 十三   │販售支票紀錄單│  一冊      │ 被告販售支票之紀錄，為被告所 │
│        │              │            │ 有供犯本罪所用之物           │
├────┼───────┼──────┼───────────────┤
│ 十四   │薪資袋、信封  │  一冊      │ 非直接供犯本罪所用之物       │
├────┼───────┼──────┼───────────────┤
│ 十五   │帳冊          │  八冊      │ 記載款項支出情形，為被告所有 │
│        │              │            │ 供犯本罪所用之物             │
├────┼───────┼──────┼───────────────┤
│ 十六   │匯款單        │  十一冊    │ 供初期培養支票信用及收受相關 │
│        │              │            │ 款項所用，為被告所有供犯本罪 │
│        │              │            │ 所用之物                     │
├────┼───────┼──────┼───────────────┤
│ 十七   │銀行提款單    │  一份      │ 同右                         │
└────┴───────┴──────┴───────────────┘
刑法第三百四十條：以犯前條之罪為常業者，處一年以上七年以下有期徒刑，得併科
五萬元以下罰金。


司法院資訊處製作；財團法人民間司法改革基金會備份。
